【裁判字號】    99,家抗,27
【裁判日期】    990226
【裁判案由】    指定遺產管理人
【裁判全文】
臺灣臺南地方法院民事裁定              99年度家抗字第27號
抗  告  人  財政部國有財產局臺灣南區辦事處臺南分處
法定代理人  甲○○
相  對  人  財政部臺灣省南區國稅局
法定代理人  乙○○
前抗告人因相對人就被繼承人陳金傳指定遺產管理人事件，對於
中華民國99年1月6日臺灣臺南地方法院98年度司財管字第8號裁
定提起抗告，本院裁定如下：
      主      文
抗告駁回。
抗告程序費用新臺幣壹仟元由抗告人負擔。
      理      由
一、按先順序繼承人均拋棄其繼承權時，由次順序之繼承人繼承
    。其次順序繼承人有無不明或第四順序之繼承人均拋棄其繼
    承權者，準用關於無人承認繼承之規定。又繼承開始時，繼
    承人之有無不明者，由親屬會議於一個月內選定遺產管理人
    ，並將繼承開始及選定遺產管理人之事由，向法院報明。又
    第1178條所定之期限屆滿，無繼承人承認繼承時，其遺產於
    清償債權，並交付遺贈物後，如有賸餘，歸屬國庫。又繼承
    人有無不明而不能依民法第1177條選定遺產管理人時，得由
    利害關係人聲請法院選任之。民法第1176條第6項、第1177
    條、第1185條及第1178條第2項分別定有明文。
二、本件相對人即聲請人聲請意旨略以：被繼承人陳金傳（民國
    ○○年○月○○日生，身分證統一編號：Ｚ000000000號，96年4月
    23日死亡，生前最後住所：臺南縣永康市○○里○○鄰○○街
    267巷37弄3號）因滯欠85年度綜合所得稅未繳納，經相對人
    之新化稽徵所依稅捐稽徵法第39條之規定移送強制執行，嗣
    被繼承人陳金傳於96年4月23日執行程序進行中死亡，經查
    被繼承人陳金傳截至98年9月9日止，尚滯欠國稅新臺幣（下
    同）231,476元未繳納（含本稅、滯納金、滯納利息在內）
    ，茲因其死亡時尚留有遺產土地2筆可供換價以清償其所積
    欠之國稅債務，本件有續行強制執行之實益，惟陳金傳之配
    偶鐘智為大陸地區人民，且迄今並未依臺灣地區與大陸地區
    人民關係條例第66條之規定聲明繼承，其他法定繼承人均已
    拋棄繼承權，亦未依民法第1177條、第1178條於法定期限內
    ，召開親屬會議並選任遺產管理人，以致相對人之債權無法
    行使，為保障相對人即債權人之權益，相對人爰依法聲請本
    院選任被繼承人陳金傳之遺產管理人等語。
三、原審法院裁定以：
  (一)相對人主張之上開事實，業據提出本院98年6月10日南院龍
    家戊96年度繼字第964號函、繼承系統表、死亡登記申請書
    查詢清單、戶籍謄本、欠稅總歸戶查詢情形表、財產歸屬資
    料清單各1份為證，相對人主張堪信為真實；復查被繼承人
    陳金傳之繼承人除配偶鐘智外，均已拋棄繼承權，業據本院
    調閱96年度繼字第846、964號拋棄繼承卷宗核閱無誤，而被
    繼承人之陳金傳之配偶鐘智為大陸地區人民，截至98年12月
    9日止，尚未向本院聲明繼承，亦有卷附本院查詢表1紙在卷
    可稽，又未準用民法第1177條規定選定遺產管理人，而相對
    人為被繼承人之債權人，故相對人以利害關係人聲請選任被
    繼承人之遺產管理人，核與上開規定並無不合，應予准許。
  (二)查本件被繼承人陳金傳之繼承人除配偶鐘智外均已拋棄繼承
    權，足見渠等對被繼承人遺產之處置已漠不關心，經本院函
    詢其繼承人陳信璋、陳志成、莊報、沈陳玉英、郭陳金雀、
    梁沈麗雲、沈素櫻、沈金菊、甘沈明珠，請其等於文到5日
    內以書面陳明是否願意擔任被繼承人陳金傳之遺產管理人，
    逾期視為不願意擔任，上開繼承人均逾期未陳明其意願，視
    為不願意擔任，有送達證書附卷可憑。而被繼承人之配偶鐘
    智因係大陸地區人民，且尚未具狀向本院聲明繼承被繼承人
    陳金傳之遺產，亦不適合擔任被繼承人陳金傳之遺產管理人
    。查被繼承人陳金傳之遺產，倘無人承認繼承時，將於清償
    債權，交付遺贈物後，歸屬國庫，即無人繼承之遺產若有賸
    餘，終歸國家所取得，則職司國有財產管理之有關機關自係
    最為適合擔任遺產管理之人，況上開機關就遺產管理之有關
    法律程序亦相當熟悉；故為使遺產之處置順利進行，並考量
    遺產管理之專業性與公平性，認選任財政部國有財產局臺灣
    南區辦事處臺南分處為被繼承人陳金傳之遺產管理人為適當
    。
四、抗告意旨略以：
  (一)被繼承人陳金傳於96年4月23日死亡。經相對人財政部臺灣
    省南區國稅局以利害關係人身份，聲請法院選任遺產管理人
    ，嗣經鈞院選任抗告人為陳金傳之遺產管理人，合先敘明。
  (二)查抗告人於99年1月14日接獲本院98年度司財管字第8號民事
    裁定，選任為被繼承人陳金傳之遺產管理人。經細閱該民事
    裁定理由欄第二項之記載：「．．．債務人陳金傳已於民國
    96年4月23日死亡，其繼承人均已辦理拋棄繼承，聲請人擬
    為對被繼承人陳金傳所遺留之財產執行換價程序，乃依利害
    關係人身分，爰依法聲請選任被繼承人陳金傳之遺產管理人
    ‧‧‧」。惟被繼承人之繼承人，除被繼承人之配偶大陸地
    區人民鐘智外，既全體拋棄繼承，即足認被繼承人陳金傳有
    遺債大於遺產之情形。
  (三)按司法院74年10月15日（74）院台廳一字第05786號函示「
    嗣後各地方法院受理有關無人承認繼承遺產管理事件時，．
    ．．因此類拋棄繼承事件，多屬遺債大於遺產，形同破產，
    儘量避免選任國有財產局為遺產管理人。．．．」，而本案
    極有可能屬於遺債大於遺產，依上開司法院函示應盡量避免
    選任國有財產局為遺產管理人，且法亦無明文禁止，況繼承
    人對被繼承人生前之債權債務關係，以及印鑑、重要文件、
    產權文件等應較清楚或仍保管中，雖相對人與被繼承人生前
    之債權債務關係，與繼承人並無任何關連性存在，但就適任
    與否加以考量，除其最近親屬外，實不作第二人想。況不僅
    就被繼承人向相對人積欠稅金款項為多少，而稅金未完全清
    償則已償還者為多少，除積欠稅金款項外，是否尚有其他債
    權債務關係，均需全面加以瞭解，則以抗告人僅係國有財產
    之管理機關，於被繼承人之遺債大於遺產之際，選任抗告人
    為遺產管理人，則抗告人恐力有未逮，又本案被繼承人陳金
    傳之配偶鐘智尚未逾台灣地區與大陸地區人民關係條例第66
    條第1項所定得承認繼承之期限。即尚未得視為拋棄繼承，
    是本案實應於上述期間期滿後，再續或以選任律師或社會公
    正人士為其遺產管理人較適宜。為此狀請賜准裁定原裁定廢
    棄，改選任被繼承人之親屬或專業律師擔任，及抗告程序費
    用由被繼承人陳金傳之遺產負擔。
五、經查：
  (一)本件相對人聲請之前開事實，業據其提出本院98年6月10日
    南院龍家戊96年度繼字第964號函、繼承系統表、死亡登記
    申請書查詢清單、戶籍謄本、欠稅總歸戶查詢情形表、財產
    歸屬資料清單各1份附於原審卷可稽，揆諸前開說明，其自
    係被繼承人之利害關係人，從而，相對人以其為利害關係人
    聲請選任被繼承人之遺產管理人，自屬有據。
  (二)查抗告人所提之司法院前述函示，僅謂儘量避免選任抗告人
    為遺產管理人，並非謂不得選任其為遺產管理人，無非著眼
    於國有財產之考量，對於法院亦無拘束力。又被繼承人生前
    之債權債務關係及有關產權證明文件，抗告人得依其他方式
    獲悉或取得，另有關之印鑑，抗告人亦得依舉證責任分配方
    式辨識其真偽，於其管理遺產上並無困難，而上開文件資料
    其最近親屬未必最為知悉。且繼承人均拋棄繼承，已無利害
    關係，如選定其等擔任遺產管理人，難期其將來執行職務能
    克盡職守，公正客觀，以善盡管理人之職務，為期公正，實
    不宜選任彼等為遺產管理人。且被繼承人之繼承人陳信璋、
    陳志成、莊報、沈陳玉英、郭陳金雀、梁沈麗雲、沈素櫻、
    沈金菊、甘沈明珠等經本院徵詢其意見之結果，均無回覆本
    院，亦足認被繼承人之繼承人無意願擔任被繼承人陳金傳之
    遺產管理人，此有本院函文、送達回證於原審卷足憑，顯見
    繼承人間並無意願擔任遺產管理人，則縱選任繼承人擔任遺
    產管理人，亦難期能積極協助清理遺產及債務，故不適宜擔
    任遺產管理人之職務；而被繼承人之配偶鐘智為大陸地區人
    士，且尚未向本院聲明繼承被繼承人之遺產，故亦不適合擔
    任被繼承人之遺產管理人，是前開抗告意旨所陳，自無可取
    。
  (三)又相對人為被繼承人之債權人，如兼任被繼承人之遺產管理
    人，恐有利害衝突之虞，而不利於被繼承人之其他債權人，
    其餘親屬及專業人士鮮有意願，亦非合適之遺產管理人人選
    。
  (四)綜上所述，原法院以此指定抗告人為被繼承人之遺產管理人
    ，經核並無不合。而抗告意旨復未述明原裁定選任其為被繼
    承人之遺產管理人有何違法或其他不當之處，其提起抗告，
    聲明廢棄原裁定，非有理由。
六、據上論結，本件抗告為無理由，爰依非訟事件法第21條第2
    項、第24條第1項、第46條，民事訴訟法第495條之1第1項、
    第449條第1項、第95條、第78條，裁定如主文。
中    華    民    國    99    年    2     月    26    日
                  家事法庭      審判長 法  官  李杭倫
                                       法  官  葉惠玲
                                       法  官  郭貞秀
以上正本係照原本作成。
抗告人如不服本裁定，僅得於本裁定正本送達後10日內以適用法
規顯有錯誤為理由，向本院提出再抗告狀（須附繕本一份及繳納
再抗告裁判費新臺幣1,000元）。
中    華    民    國    99    年    2     月    26    日
                                       書記官  鄭隆慶

司法院資訊處製作；財團法人民間司法改革基金會備份。
